臺灣臺北地方法院民事判決　　　　　　　　　　　　　九十三年度再易字第一０號
　　再審原告　　乙○○
　　訴訟代理人　王永春律師
　　再審被告　　甲○○
右當事人間請求拆屋還地事件，再審原告對於中華民國九十一年十一月十五日本院八
十九年度簡上字第二號確定判決提起再審之訴，本院判決如左：
    主      文
再審之訴駁回。
再審訴訟費用由再審原告負擔。
    事      實
甲、再審原告方面：
一、聲明：
（一）本院八十九年度簡上字第二號確定判決廢棄。
（二）右開廢棄部分，再審被告應將坐落於台北縣新店市○○段蘆竹濫小段一七五之
      二地號土地上門牌號碼台北縣新店市○○路十號如附圖所示斜線部分、一樓占
      用面積七十三‧四八平方公尺、二樓占用面積六十八‧二平方公尺之地上物拆
      除，將該斜線部分土地返還再審原告及其他共有人，並給付再審原告及其他共
      有人新台幣（下同）二萬四千三百三十四‧五元，及自民國八十七年八月二十
      二日起至返還上開土地之日止，按年給付再審原告及其他共有人二千九百三十
      九元。
二、 陳述：
（一）原法院將再審原告之印鑑證明書等文件送法務部調查局（下稱調查局）鑑定，
      經調查局以九十一年六月二十六日調貳字第０九一００四０六五００號鑑定通
      知書函覆：「難進行鑑定」及「無法確認是否出於同一印鑑章所蓋」，顯見再
      審被告就其主張兩造間有系爭土地買賣契約存在乙節不能舉證證明。至上開函
      文所稱：「但並不排除其可能性」，僅為臆測之詞，不能作為判決論斷基礎，
      原確定判決以該臆測之詞為論斷之基礎，自與最高法院十八年上字第二０九號
      判例有違。
（二）縱認再審被告所提出系爭台北縣新店市○○段蘆竹濫小段一七五之二地號土地
      之賣渡書為真正，但再審原告之被繼承人許銘祿於簽立該契約時未滿二十歲，
      仍為限制行為能力人，其所簽立之系爭買賣契約自屬效力未定。而再審被告所
      提出之相續登記申請書上所蓋印之「准予補辦」章戳之意義為何，亦經台北縣
      政府於八十九年六月十四日回覆：因時間久遠無從查知。詎原確定判決仍以上
      開「准予補辦」之記載，認定許銘祿於滿二十歲成年後已經承認系爭土地賣渡
      書。自有民事訴訟法第二百二十二條規定、最高法院三十年上字第三一四號判
      例及最高法院四十三年台上字第四七號判例所述判決不備理由之違法。
（三）況依再審被告所述，其執有辦理系爭土地所有權移轉登記所需之一切文件云云
      ，然系爭土地迄今仍登記為再審原告所有，且仍由再審原告繳納地價稅，自與
      常情有悖。則原確定判決仍認為兩造就系爭土地有買賣契約存在，自與經驗法
      則有悖而違反民事訴訟法第二百二十二條規定，且不適用最高法院六十九年台
      上字第七七一號判例。
乙、再審被告方面：
    本件未行言詞辯論，故無再審被告之聲明及陳述可供記載。
    理      由
一、本件再審原告對於原確定判決，認有民事訴訟法第四百九十六條第一項第一款之
    情形，提起再審之訴，其所持係以：(一)原確定判決未論系爭土地所有權相續登記
    申請書蓋有「准予補辦」章戳於契約效力之影響，遽認再審原告之被繼承人許銘
    祿於限制原因消滅後已承認系爭土地賣渡行為，有判決不備理由之違法。(二)原確
    定判決以臆測之詞為論斷之基礎，違反最高法院十八年上字第二○九號判例。(三)
    再審被告既稱其持有辦理系爭土地所有權移轉登記之一切文件，卻迄未完成辦理
    土地之移轉登記，而系爭土地迄今仍為再審原告所有，並繳納地價稅，再審被告
    所述違反經驗法則，原確定判決認定兩造間就系爭土地有買賣契約存在，有違反
    民事訴訟法第二百二十二條及不適用最高法院六十九年台上字第七七一號判例之
    違誤。
二、按民事訴訟法第四百九十六條第一項第一款所謂適用法規顯有錯誤者，係指確定
    裁判所適用之法規顯然不合於法律規定，或與司法院現尚有效及大法官會議之解
    釋，或最高法院尚有效之判例顯然違背者而言，不包括認定事實錯誤、漏未審酌
    證據、取捨證據失當及裁判不備理由之情形在內（最高法院六十年台再字第一七
    ○號判例、六十三年台上字第八八○號判例、七十一年台再字第一四三號判決、
    七十一年台再字第二○九號判決要旨參照）。則再審原告以原確定判決未論據系
    爭土地所有權相續登記申請書蓋有「准予補辦」章戳於契約效力之影響，遽認再
    審原告之被繼承人許銘祿於限制原因消滅後已承認系爭土地賣渡行為，其判決不
    備理由，主張原確定判決有民事訴訟法第四百九十六條第一項第一款所規定適用
    法規顯有錯誤之再審理由，應無可取。
三、又認定事實應憑證據，斷不能以單純論理為臆測之根據，而就訟爭事實為推定之
    判斷，最高法院十八年上字第二○九號固著有判例。惟查原判決係以：再審原告
    所提之土地所有權相續登記書上所載之「新店鎮所鈐記」，與新店市公所於三十
    六年間往來函件上所蓋印者相同；而再審被告所執有之許銘祿印鑑證明書上「許
    銘祿」與系爭土地所有權相續登記書、土地賣渡書及土地買賣登記申請書上所蓋
    印之「許銘祿」印文，經折角比對肉眼辨識結果，其印文相似；且將上開印鑑證
    明書等文件送調查局鑑定結果，亦不能排除其上所蓋印之「許銘祿」印文均為同
    一之可能性；又台灣光復後，確曾設置土地管理處負責辦理土地總登記之土地權
    利憑證繳驗換發權利申報審核工作，而系爭土地所有權相續登記申請書、土地所
    有權買賣登記申請書，及許銘祿與其前手許火土之土地賣渡書等文件右上角均蓋
    有台北土地整理處新店分處「准予補辦」之章戳、「審定者江厚祥」字樣及「李
    天龍」之私章；且上開土地賣渡書、所有權買賣登記申請書、印鑑證明書之紙張
    均已泛黃殘破，一觸即有剝落之虞，且其上所載買賣雙方之地址均亦為日據時代
    之地址，再審被告並持有許銘祿與其前手間關於系爭土地之土地賣渡書等事實，
    認定系爭土地確為再審被告之被繼承人許銘祿於昭和十八年一月十七日因繼承取
    得所有權後，於民國三十五年七月三十日出售與再審被告之被繼承人，並非僅以
    單純之論理為臆測之根據而為判斷，與最高法院十八年上字二○九號判例並無違
    背。再審原告主張原確定判決違反最高法院十八年上字第二○九號判例，而有民
    事訴訟法第四百九十六條第一項第一款之再審理由，並無足取。
四、又再審被告雖持有當時辦理系爭土地所有權移轉登記所需之一切文件，然其是否
    持以完成所有權移轉登記手續，為其權利之行使，非其不即時行使，即得認無買
    賣契約之存在，而地價稅依土地法第一百七十二條第一項之規定，係向土地登記
    簿上之所有權人徵收，系爭土地登記之所有權人既仍為許銘祿之繼承人即再審原
    告，則主管機關列再審原告為納稅義務人，與系爭土地買賣契約是否存在，即無
    關涉。依一般經驗法則，亦無從以買受人未持移轉登記文件辦理所有權移轉登記
    手續，及地價稅仍由賣方繳納，而得推論買賣契約並不存在。原確定判決斟酌全
    辯論意旨及依前開各項調查證據之結果，認定兩造就系爭土地有買賣契約存在，
    於經驗法則並無違背。再審原告以再審被告持有辦理系爭土地所有權移轉登記之
    一切文件卻辦理土地之移轉登記，系爭土地仍為再審原告所有並繳納地價稅，主
    張原確定判決認定兩造間就系爭土地有買賣契約存在，有違反民事訴訟法第二百
    二十二條規定及不適用最高法院六十九年台上字第七七一號所著判斷事實不得違
    反經驗法則之判例，有民事訴訟法第四百九十六條第一項第一款之再審理由，亦
    無可取。
五、從而，再審原告提起本件再審之訴顯無理由，爰不經言詞辯論，逕以判決駁回之
    （民事訴訟法第五百零二條第二項及最高法院四十四年台上字第五六六號判例參
    照）。
六、據上論結，本件再審之訴為顯無理由，依民事訴訟法第五百零二條第二項、第七
    十八條，判決如主文。
中　　　華　　　民　　　國　　九十三　　年　　　一　　　月　　 三十 　　日
                                     民事第三庭
                                            審判長   法  官   張靜女
                                                     法  官   李慈惠
                                                     法  官   黃書苑
右為正本係照原本作成。
本判決不得上訴。
中　　　華　　　民　　　國　　九十三　　年　　　一　　　月　　 三十 　　日
                                                     書記官   趙郁涵
